臺灣士林地方法院刑事判決
111年度審金訴字第983號
公  訴  人  臺灣士林地方檢察署檢察官
被      告  欒忠業


上列被告因詐欺等案件，經檢察官提起公訴（111年度偵字第140
88號），本院合議庭因被告於準備程序就被訴事實為有罪之陳述
，裁定由受命法官獨任進行簡式審判程序並判決如下：
    主  文
欒忠業三人以上共同犯詐欺取財罪，處有期徒刑壹年貳月。另案
扣押現金新臺幣陸拾玖萬元之其中新臺幣伍萬元沒收。
    事實及理由
一、按簡式審判程序之證據調查，不受第159條第1項之限制，刑
    事訴訟法第273條之2定有明文，是於行簡式審判程序之案件
    ，被告以外之人於審判外之陳述，除有其他不得作為證據之
    法定事由外，應認具有證據能力。本件所援引被告欒忠業以
    外之人於審判外之陳述，因本案採行簡式審判程序，復無其
    他不得作為證據之法定事由，依上說明，應認均有證據能力
    。
二、本件犯罪事實及證據，除均引用檢察官起訴書之記載（如附
    件）外，更正及補充如下：
　㈠事實部分：檢察官起訴書犯罪事實欄一第12行關於「55萬元
    」之記載，應更正為「5萬元」；其第16行關於「提領」之
    記載，應補充為「臨櫃提領」。
　㈡證據部分補充：⒈被告欒忠業於審判中之自白（見本院卷第28
    、42頁）。⒉告訴人顏慶賢與詐欺集團成員LINE暱稱「李珍
    珍」手機對話擷圖（見偵卷第11頁）。
三、論罪科刑：
  ㈠核被告欒忠業所為，係犯刑法第339條之4第1項第2款之三人
    以上共同犯詐欺取財罪，及洗錢防制法第14條第1項、第2條
    第2款之洗錢罪。
　㈡被告就上開三人以上共同犯詐欺取財及洗錢等犯行，與真實
    姓名年籍不詳暱稱「元哥」所屬之詐騙集團成員間，有犯意
    聯絡及行為分擔，應論以共同正犯。
  ㈢又被告本件所為三人以上共同犯詐欺取財及洗錢等罪行，既
    在同一犯罪決意及計畫下所為行為，時、地部分合致，且犯
    罪目的單一，依一般社會通念，認應評價為一行為方符合刑
    罰公平原則，即屬一行為觸犯數罪名之想像競合犯，應依刑
    法第55條前段之規定，從一重之三人以上共同犯詐欺取財罪
    處斷。
　㈣按洗錢防制法第16條第2項規定：「犯前二條之罪，在偵查或
    審判中自白者，減輕其刑」；又想像競合犯之處斷刑，本質
    上係「刑之合併」。其所謂從一重處斷，乃將想像競合犯組
    成之評價上數罪，合併為科刑一罪，其所對應之刑罰，亦合
    併其評價上數罪之數法定刑，而為一個處斷刑。易言之，想
    像競合犯侵害數法益者皆成立犯罪，論罪時必須輕、重罪併
    舉論述，同時宣告所犯各罪名，包括各罪有無加重、減免其
    刑之情形，亦應說明論列，量刑時併衡酌輕罪部分量刑事由
    ，評價始為充足，然後依刑法第55條前段規定「從一重處斷
    」，非謂對於其餘各罪可置而不論。因此，法院決定處斷刑
    時，雖以其中最重罪名之法定刑，做為裁量之準據，惟於裁
    量其輕重時，仍應將輕罪合併評價在內（最高法院108年度
    台上字第4405、4408號判決參照）。本件被告於偵、審中就
    其所為洗錢之犯行，均自白不諱（見偵卷第6、22頁，本院
    卷第28、42頁），依上說明，就被告洗錢部分之犯行，原應
    減輕其刑，惟其本案犯行係從一重論處三人以上共同犯詐欺
    取財罪，則就被告所為洗錢部分犯行即想像競合輕罪得減輕
    其刑部分，本院於依刑法第57條規定量刑時，即應併予審酌
    。 
  ㈤爰以行為人之責任為基礎，並審酌被告為詐欺集團擔任車手
    提領及交付贓款，而依照該集團之計畫而分擔部分犯行，利
    用一般民眾對於投資獲利之期待，作為施詐取財之手段，詐
    得贓款後，進而著手隱匿詐欺贓款，造成告訴人顏慶賢之財
    產損害，更嚴重影響社會治安、交易秩序及人我際之信任關
    係，所為實無足取，兼衡其素行情形，有卷附之臺灣高等法
    院前案紀錄表可考，犯後坦認犯罪之態度，惟未能與告訴人
    達成和解，併考量被告參與詐欺集團組織之程度及分工角色
    、獲益情形、告訴人遭詐領之金額，與其自陳為高中肄業之
    智識程度、已婚，育有1名未成年子女，目前從事高速公路
    鋪柏油工作，與家人同住之家庭經濟及生活狀況，暨其犯罪
    之動機、目的、手段等一切情狀，量處如主文所示之宣告刑
    ，資為懲儆。　
四、關於沒收部分：
  ㈠按刑法已將「沒收」列為專章，具有獨立之法律效果，為使
    其他法律有關「沒收」部分，原則上仍適用刑法沒收之規定
    ，故刑法第11條規定：「本法總則於其他法律有刑罰、保安
    處分或『沒收』之規定者，亦適用之。但其他法律有特別規定
    者，不在此限」，是就刑法與其他法律間之適用關係，自刑
    法施行法第10條之3第2項規定：「施行日前制定之其他法律
    關於沒收、追徵、追繳、抵償之規定，不再適用」觀之，可
    知關於「沒收」部分應適用之法律競合，乃明白揭示「後法
    優於前法」之原則，亦即應優先適用刑法之規定，惟於刑法
    沒收規定修正施行後之其他法律另有特別規定者，仍維持「
    特別法優於普通法」之原則。則洗錢防制法第18條第1項既
    已明文規定：「犯第14條之罪，其所移轉、變更、掩飾、隱
    匿、收受、取得、持有、使用之財物或財產上利益，沒收之
    」，則本案之犯罪所得沒收，自應優先適用洗錢防制法第18
    條第1項之規定。本件被告欒忠業所提領之新臺幣（下同）6
    9萬元，前經本院111年度審金訴字第214號刑事案件另案扣
    押，此有該案刑事判決書（見偵卷第24至30頁背面）在卷可
    稽，而其中5萬元則係本案詐欺犯罪之贓款，除據告訴人陳
    明在卷（見偵卷第9頁背面）外，並有本案中國信託銀行帳
    戶存款交易明細（見偵卷第14頁）附卷可按，此部分既已經
    被告確實取得事實上之管領支配，即為被告本件犯洗錢防制
    法第14條第1項所持有之一般洗錢罪所掩飾、隱匿之財物，
    應依洗錢防制法第18條第1項之規定，就該5萬元予以宣告沒
    收。至執行沒收後，權利人仍得依刑事訴訟法第473條相關
    規定，向執行檢察官聲請發還，以維權益；而其餘64萬元，
    本案卷內尚無任何證據可得憑認是否亦屬詐欺贓款，即不能
    率認與本案有何關連，自無從宣告沒收，均應併予敘明。　
　㈡按犯罪所得，屬於犯罪行為人者，沒收之，於全部或一部不
    能沒收或不宜執行沒收時，追徵其價額。刑法第38條之1第1
    項前段、第3項定有明文。又因犯罪所得之物，以實際所得
    者為限，苟無所得或尚未取得者，自無從為沒收追繳之諭知
    （最高法院89年度台上字第3434號判決參照）。本件被告於
    偵查中雖供稱：綽號「元哥」叫伊提款，伊可分得提領金額
    之0.5％（見偵卷第21頁）等語，然於審判中則稱：伊沒有拿
    到報酬，當初領完錢就被抓，錢被扣押了（見本院卷第28頁
    ）等語，而卷內既查無何積極證據足資憑認被告究否取得報
    酬，自不能遽而認定被告有因本案犯行實際獲有所得，即無
    犯罪所得應予宣告沒收之問題。
據上論結，應依刑事訴訟法第273條之1第1項、第284條之1、第2
99條第1項前段，洗錢防制法第2條第2款、第14條第1項、第18條
第1項，刑法第11條、第28條、第339條之4第1項第2款、第55條
，刑法施行法第1條之1第1項，判決如主文。
本案經檢察官劉孟昕提起公訴，檢察官李清友到庭執行職務。
中　　華　　民　　國　　111 　年　　12　　月　　15　　日
                  刑事第十庭法  官  李冠宜
以上正本證明與原本無異。　
如不服本判決應於收受送達後20日內向本院提出上訴書狀，並應
敘述具體理由。其未敘述上訴理由者，應於上訴期間屆滿後20日
內向本院補提理由書（均須按他造當事人之人數附繕本）「切勿
逕送上級法院」。
因疫情而遲誤不變期間，得向法院聲請回復原狀。　　
                            書記官  杜依玹　
中　　華　　民　　國　　111 　年　　12　　月　　16　　日
附錄：本案論罪科刑法條全文
中華民國刑法第339條之4
犯第339條詐欺罪而有下列情形之一者，處1年以上7年以下有期
徒刑，得併科1百萬元以下罰金：
一、冒用政府機關或公務員名義犯之。
二、三人以上共同犯之。
三、以廣播電視、電子通訊、網際網路或其他媒體等傳播工具，
    對公眾散布而犯之。
前項之未遂犯罰之。
洗錢防制法第2條
本法所稱洗錢，指下列行為：
一、意圖掩飾或隱匿特定犯罪所得來源，或使他人逃避刑事追訴
    ，而移轉或變更特定犯罪所得。
二、掩飾或隱匿特定犯罪所得之本質、來源、去向、所在、所有
    權、處分權或其他權益者。
三、收受、持有或使用他人之特定犯罪所得。
洗錢防制法第14條
有第二條各款所列洗錢行為者，處7年以下有期徒刑，併科新臺
幣5百萬元以下罰金。
前項之未遂犯罰之。
前二項情形，不得科以超過其特定犯罪所定最重本刑之刑。
中華民國刑法第55條
（想像競合犯）
一行為而觸犯數罪名者，從一重處斷。但不得科以較輕罪名所定
最輕本刑以下之刑。